【裁判字號】    89,上易,43
【裁判日期】    890215
【裁判案由】    詐欺
【裁判全文】
臺灣高等法院臺中分院刑事判決          民國八十九年度上易字第四三號
    上  訴  人
    即  自訴人  甲○○
    被      告  乙○○
右上訴人因自訴被告詐欺案件，不服台灣台中地方法院中華民國八十八年十一月五日
第一審判決（民國八十七年度自字第九○一號），提起上訴，本院判決如左：
    主      文
上訴駁回。
    理      由
一、上訴人即自訴人甲○○（下稱自訴人）自訴意旨如附件自訴狀所載。
二、按犯罪之被害人得提起自訴，刑事訴訟法第三百十九條第一項固定有明文，惟此
    之被害人係指犯罪之直接被害人而言；所謂被害人，係指因犯罪而直接被害者而
    言，申言之，係指從所訴事實形式上觀察如果屬實，在實體法上足認其為直接遭
    受損害之人而言，若在形式上判斷並非直接被害人，縱令以被害人自居，仍不得
    提起自訴 (最高法院著有四十二年台非字第十八號判例、八十六年度台上字第三
    六五六號判決意旨參照）。又依法組織之公司被人侵害，雖股東之利益亦受影響
    ，但直接受害者究為公司，當以該公司為直接被害人 (最高法院二十五年上字第
    一三○五號、廿七年上字第九四六號判例意旨參照），因此，受害公司之股東、
    代表人、代理人或受僱人等既均非犯罪之直接被害人，依法自不得提起自訴。不
    得提起自訴而提起者，應諭知不受理之判決，並得不經言詞辯論為之，刑事訴訟
    法第三百三十四條、第三百四十三條、第三百零七條分別定有明文。
三、本件自訴人雖指陳，其因承包彰化縣彰演工業區道路工程，於民國（下同）八十
    四年二月間，受大宏環境工程開發有限公司台中分公司 (下稱大宏公司台中分公
    司）砂石採取區之現場負責人即被告乙○○詐欺，向該分公司購買大石一批等語
    ，惟依自訴人提出之買賣合約書係記載「茲乃欣企業有限公司（以下簡稱甲方）
    向大宏環境工程開發有限公司台中分公司（以下簡稱乙方）購買大石壹批．．．
    ．」等語，有該買賣合約書在卷可憑（見原審卷第十五頁）。又自訴人於八十四
    年三月四日為警查獲盜採砂石，於警訊時供陳其為乃欣企業有限公司 (下稱乃欣
    公司）負責人等語；自訴代理人於原審法院八十八年八月六日訊問時亦陳稱：「
    （問：系爭砂石買賣是否乃欣公司向大宏公司買）確實是乃欣公司向大宏公司買
    的．．．自訴人是代表乃欣公司向大宏公司購買砂石．．．」等語；另據原審法
    院依職權調取之乃欣公司董事、股東名單所載，乃欣公司之代表人為林明成，並
    非自訴人，是依上開買賣合約書、董事股東名單所載、自訴人及自訴代理人之陳
    述，堪認自訴人雖非乃欣公司代表人，但係代理乃欣公司與大宏公司台中分公司
    訂立買賣契約，買賣契約之法律關係分別存在於乃欣公司與大宏公司台中分公司
    間，自訴人僅係代理簽約而已，並非契約之當事人。因此，依自訴人所訴事實形
    式上觀察，縱認被告有詐欺行為，在實體法上足認其為直接遭受損害之人係乃欣
    公司，自應以乃欣公司之名義提起自訴，自訴人並非直接被害人，竟以其個人名
    義提起本件自訴，揆諸前揭說明，自訴人係對不得提起自訴之案件而提起自訴，
    原審適用刑事訴訟法第三百三十四條、第三百四十三條、第三百零七條之規定為
    自訴不受理判決之諭知，並不經言詞辯論為之，經核無不合。自訴人上訴意旨空
    言指摘原判決不當，顯無理由，應予駁回，並不經言詞辯論為之。
據上論斷，應依刑事訴訟法第三百六十八條、第三百七十二條，判決如主文。
中      華      民      國    八十九     年       二      月   十五     日
                                  臺灣高等法院臺中分院刑事第三庭
                                        審判長法  官  方  艤  駐
                                              法  官  吳  信  銘
                                              法  官  王  德  麟
右正本證明與原本無異。
不得上訴。
                                              書記官  林  振  甫
中      華      民      國    八十九     年       二      月     十七   日
                                                                        Ｈ


司法院資訊處製作；財團法人民間司法改革基金會備份。
